【裁判字號】    99,訴,203
【裁判日期】    990521
【裁判案由】    異議之訴
【裁判全文】
臺灣彰化地方法院民事判決  99年度訴字第203號
原      告  乙○○
訴訟代理人  黃明看律師
被      告  甲○○
上列當事人間異議之訴事件，本院於民國99年5月7日言詞辯論終
結，判決如下：
    主  文
本院99年度司執字第6343號兩造間清償票款強制執行事件所為之
強制執行程序應予撤銷。
訴訟費用新臺幣22,285元由被告負擔。
    事實及理由
一、原告之主張與聲明：被告持有原告於民國（下同）87年1月2
    3日簽發，面額新臺幣（下同）215萬元，未載到期日之本票
    一紙（下稱系爭本票），向本院聲請裁定准予強制執行（98
    年度司票字第855號），並據為執行名義向本院民事執行處
    聲請以99年度司執字第6343號事件進行強制執行程序（下稱
    系爭強制執行程序）。系爭本票到期日為87年1月23日，依
    票據法第22條第1項規定票據上之權利，最遲至90年1月23日
    ，從而，系爭本票之票據權利，已逾3年而時效消滅。被告
    竟遲至98年間始持系爭本票向本院聲請本票准予強制執行之
    裁定，已逾本票票據權利之請求權時效，原告得拒絕給付。
    又執行名義無確定判決同一之效力者，於執行名義成立前，
    如有債權不成立或消滅或妨礙債權人請求之事由發生，債務
    人亦得於強制執行程序終結前提起異議之訴，強制執行法第
    14條第2項有明文規定，本票聲請法院准予強制執行之裁定
    ，係依非訟事件程序以審查強制執行許可與否，並無確定實
    體上法律關係存否之效力，是原告就系爭本票得以時效完成
    為由，拒絕給付，自得以執行名義成立前有消滅債權人請求
    之事由發生，提起本訴，並聲明請求如主文所示。
二、被告則聲明請求駁回原告之訴，抗辯稱，強制執行法第14條
    第2項須於執行名義成立前始得提起異議之訴，系爭本票之
    強制執行，係依票據法第123條規定聲請裁定確定之執行名
    義為之，即已完成確定執行名義程序，原告依強制執行法第
    14條第2項提起本訴，實有未合。又兩造於85年間合夥設立
    吉源企業有限公司，嗣於85、86年間，因經營發生虧損，公
    司共積欠被告為公司墊付款430萬元之債務，嗣原告表示願
    承擔一半，並簽發系爭本票。原告自開立系爭本票交付被告
    後即經被告請求兌現及提出清償方式，經原告以初進郵局擔
    任臨時雇員，且未有積蓄為由，請求延緩給付，直至97年間
    被告發現原告於郵局已任職十多年。工作、收入既已穩定，
    應有能力兌付，卻因原告無給付票據債務之誠，被告遂於97
    年間，以本件系爭本票為憑據，本於消費借貸之法律關係請
    求原告給付215萬元，惟經本院97年度訴字第128號判決駁回
    ，又經台灣高等法院台中分院以97年度上字第185號判決駁
    回被告之上訴，並經最高法院以97年度台上字第2389號判決
    駁回被告之上訴確定。茲因原告對被告負有票據債務之事實
    法律關係，被告始於98年11月4日依系爭本票聲請法院裁定
    本票准予強制執行，與上開本於消費借貸訴訟，係屬不同訴
    訟標的，自不受該確定判決效力所及。又「消滅時效完成後
    ，僅債務人取得拒絕履行之抗辯權，得執以拒絕給付而已，
    其原有之法律關係不因而消滅，……」，最高法院85年台上
    字第389號判例意旨已有闡釋，故系爭本票債務之關係並不
    因而消滅。再者，系爭本票係原告表示願意承擔債務，於87
    年1月23日開立交付予被告後即因被告向原告提示履行清償
    票據債務請求，經原告以初進郵局擔任臨時雇員，且未有積
    蓄為由，請求延緩給付，期間兩造雖未再行契約訂立，惟就
    確認債權存在之事實互相表示意思一致，依民法第153條「
    當事人互相表示意思一致者，無論其為明示或默示，契約即
    為成立。」，縱使被告未於發票日三年間行使權利，究難謂
    時效利益之拋棄，非論系爭本票因逾票據法第22條第1項而
    時效消滅。此外，「票據乃文義證券及無因證券，票據上之
    權利義務悉依票上所載文義定之，與其基礎之原因關係各自
    獨立，票據上權利之行使不以其原因關係存在為前提。執票
    人行使票據上權利時，就其基礎之原因關係有效存在不負舉
    證責任。」最高法院97年度台簡上字第17號裁判意旨甚明，
    原告為發票人，且對被告主張之原因事實及票據之真正並不
    爭執，並自87年1月23日經被告提示請求兌付即應向被告清
    償給付系爭本票債務，卻未給付，其應給付被告而未清償給
    付所獲得「節省支付票款」之利益，自應償還，票據法第22
    條第4項「票據上之債權，雖依本法因時效或手續之欠缺而
    消滅，執票人對於發票人或承兌人，於其所受利益之限度，
    得請求償還。」規定甚明，綜上，原告之主張為無理由等語
    。
三、得心證之理由：
１、系爭本票係原告於87年1月23日簽發交付予被告，被告於前
    述本院97年度訴字第128號清償借款之訴訟中，曾提出為證
    物，惟該訴訟被告敗訴確定，被告嗣於98年間再據以聲請本
    院98年度司票字第855號裁定准予對系爭本票為強制執行，
    亦經持向本院聲請以系爭強制執行程序進行中等情，為兩造
    所不爭執，並經本院調閱前述民事訴訟案卷、系爭強制執行
    案卷，後者並影印附卷可稽自可信為真正。
２、原告主張系爭本票之票據權利，已逾3年而時效消滅，且屬
    發生於系爭強制執行程序所據以為執行名義之前述本院98年
    度司票字第855號裁定成立前，足以妨害債權人請求之事由
    ，原告得依強制執行法第14條第2項，提起債務人異議之訴
    ，請求撤銷系爭強制執行程序部分，被告否認，抗辯如上。
    經查，系爭強制執行程序，被告所執據之執行名義為本票裁
    定，性質上即屬無確定判決同一效力之執行名義者無疑。又
    參酌被告自陳：「當初原告開票給我當時，我就有向原告請
    求了，距開票沒幾天我也有向他要求還錢且其父親也在場，
    87年一、二月的時候原告請求我因為沒有錢暫慢還款，我看
    他當時真的沒有錢，追債動作就慢下來一直到97年依借款關
    係有向他請求……」等語，委係已逾系爭本票票據權利得行
    使之時效期間，且此事由係發生於被告所執據為執行名義之
    本票裁定前，從而原告於系爭強制執行程序終結前提起本訴
    ，自合於強制執行法第14條第2項之規定而可加准許。此外
    ，按諸強制執行法第14條第2項債務人異議之訴之目的在於
    排除執行名義之執行，係以程序法上之異議權為訴訟標的，
    本無確定債權人、債務人間實體債的關係之效力，故被告抗
    辯如上之兩造間債權、債務關係不消滅；原告表示願意承擔
    債務；原告獲得「節省支付票款」之利益，自應償還等等，
    容係實體上債的關係之爭執，均非本件異議權訴訟得以適法
    對抗原告之理由至明，被告抗辯之訴自無足採取，本院自認
    原告之主張應加採取。
綜上，原告之主張可加採取，本院99年度司執字第6343號兩造間
清償票款強制執行事件所為之強制執行程序應予撤銷。
結論：原告之訴有理由，並依民事訴訟法第78條，判決如主文。
中    華    民    國    99    年    5    月    21    日
                  民事第三庭    法  官  洪榮謙
以上正本係照原本作成。
如對判決上訴，應於判決送達後20日內向本院提出上訴狀。
中    華    民    國    99    年    5    月    21    日
                                書記官  蔡亦鈞

司法院資訊處製作；財團法人民間司法改革基金會備份。
